---
title: "Integración numérica de ecuaciones diferenciales"
author: "Roberto Álvarez"
date: "9/16/2020"
output:
  pdf_document:
    toc: yes
  html_document:
    highlight: pygments
    theme: cerulean
    toc: yes
  word_document:
    toc: yes
---

# Bibiloteca `deSolve`

R como ya lo saben, es un lenguaje de programación muy versátil. Pueden hacer gráficas, análisis estadísticos, analizar secuencias biológicas, hacer alineamientos, árboles filogenéticos, redes, análisis de datos de secuenciación de nueva geenración como RNA-Seq, de microbioma, epigenética, entre otros.



En este documento veremos como usar R, principalmente la librería `deSolve` (que significa *differential equations solve*), para resolver ecuaciones diferenciales. En particular, para resolver las ecuaciones  provenientes de modelos matemáticos de enfermedades infecciosas

Primero, como siempre, cargamos la librería 

```{r}
library(deSolve)
```



## Atractor de Lorenz

Por ejemplo, para resolver el conjunto de ecuaciones diferenciales que representa el caos en la atmósfera conocidad como las ecuaciones de Lorenz:

$$\dot x = a x +yz$$
$$\dot y = b(y-z)$$
$$\dot z = -xy+cy-z $$

```{r}

## Chaos in the atmosphere
## Definimos una función que tiene las ecuaciones
Lorenz <- function(t, state, parameters) {
with(as.list(c(state, parameters)), { 
       # Acá van definidas las ecuaciones
       dX<- a*X+Y*Z
       dY<- b*(Y-Z)
       dZ <- -X * Y + c * Y - Z
        list(c(dX, dY, dZ))
      })
}
# Acá le damos valores a los parámetros
parameters <- c(a = -8/3, b = -10, c = 28)
#Estas son las condiciones iniciales
state <- c(X = 1, Y = 1, Z = 1)
#En este vector ponemos el tiempo para evaluar 
times <- seq(0, 100, by = 0.01)
#Acá hace todo (ode significa *ordinary differential equation*)
out <- ode(y = state, times = times, func = Lorenz, parms = parameters)
#Graficamos las soluciones, una gráfica por cada cooordenada (variable)
plot(out,col="blue")
    ## En 3-D
    library(scatterplot3d)

scatterplot3d(out[,-1], type = "l")

```



## Lotka-Volterra

Acá resolvemos el modelo más simple tipo Lotka-Volterra

$$\frac{d\ Presa}{dt} = a*Presa-b*Presa*Depredador$$
$$\frac{d\ Depredador}{dt} = -c*Depredador+ d*Presa*Depredador$$


```{r}
#Acá se define la función que tiene las ecuaciones diferenciales
LotkaVolterra <- function(Time, State, Pars) { 
  with(as.list(c(State, Pars)), {
dPresa <- a*Presa -b*Presa*Depredador
dDepredador <- d*Presa*Depredador -c*Depredador
return(list(c(dPresa, dDepredador)))
})
}
```

Después se definen los parámetros, el tiempo de integración, la integración y las gráficas

```{r}
#Vector con los párametros
pars <- c(a= 4, b= 2, c= 6 ,d  = 3)  
condiciones_iniciales <- c(Presa =10, Depredador=2)
tiempo <- seq(0, 20, by = 1)
out <- ode(condiciones_iniciales, tiempo, LotkaVolterra, pars) 

# Veamos que contiene el objeto out

head(out)
tail(out)

## Método de graficación por default
plot(out)
## Podemos mejorar nuestra gráfica y ponerla en una misma gráfica
matplot(out[ , 1], out[ , 2:3], type = "l", xlab = "tiempo", ylab = "Población",
main = "Lotka-Volterra", lwd = 2,lty=1)
legend("topright", c("presa", "depredador"), col = 1:2,lty=1)
```

Si queremos sacar una gráfica en pdf sólo rodeamos el código con `pdf() ... dev.off()`

```{r}
pdf("Mi_Lotka_Volterra.pdf",height = 13,width=21 )
matplot(out[ , 1], out[ , 2:3], type = "l", xlab = "tiempo", ylab = "Población",
main = "Lotka-Volterra", lwd = 2,lty=1)
legend("topright", c("presa", "depredador"), col = 1:2, lty = 1)
dev.off()
```

Finalmente si queremos graficar ``x vs y`


```{r}
matplot(out[ , 2], out[ , 3], type = "l", xlab = "Presa", ylab = "Depredador",
main = "Lotka-Volterra", lwd = 2,col="blue")
```

Se ve raro, debido a que las curvas son muy rectas, la forma de corregirlo es usando un tiempo de integración más pequeño

```{r}
tiempo <- seq(0, 20, by = 0.001)
out <- ode(condiciones_iniciales, tiempo, LotkaVolterra, pars) 
```


```{r}
matplot(out[ , 1], out[ , 2:3], type = "l", xlab = "tiempo", ylab = "Población",
main = "Lotka-Volterra", lwd = 2,lty=1)
legend("topright", c("presa", "depredador"), col = 1:2, lty = 1)
matplot(out[ , 2], out[ , 3], type = "l", xlab = "Presa", ylab = "Depredador",
main = "Lotka-Volterra", lwd = 2,col="blue",lty=1)
```


```{r}
pdf("Lotka-Volterra2.pdf",height = 13,width = 21)
matplot(out[ , 1], out[ , 2:3], type = "l", xlab = "tiempo", ylab = "Población",
main = "Lotka-Volterra", lwd = 2,lty=1)
legend("topright", c("presa", "depredador"), col = 1:2, lty = 1)
matplot(out[ , 2], out[ , 3], type = "l", xlab = "Presa", ylab = "Depredador",
main = "Lotka-Volterra", lwd = 2,col="blue",lty=1)
dev.off()
```

```{r}
pdf("Lotka-Volterra3.pdf",height = 13,width = 21)
matplot(out[ , 2], out[ , 3], type = "l", xlab = "Presa", ylab = "Depredador",
main = "Lotka-Volterra", lwd = 2,col="blue")
dev.off()
```




## SIR sin demografía

Ahora sí podemos resolver las ecuaciones del modelo SIR sin demografía. Las ecuaciones son las ya conocidas

$$ \dot S = -\beta SI $$
$$\dot I= \beta SI -\gamma I$$

$$\dot R = \gamma I$$

con $$R_0=\frac{\beta}{\gamma}$$


Acá definimos la función que resuelve las ecuaciones

```{r}
SIR <- function(t, state, parameters) {
with(as.list(c(state, parameters)), { 
       # Acá van definidas las ecuaciones
       # Vamos a suponer dependencia de la frecuencia
       dS<- -beta*S*I/(S+I+R)
       dI<- beta*S*I/(S+I+R) -gama*I
       dR<- gama*I
        list(c(dS, dI, dR))
      })
}
```



```{r}
pars <- c(beta= 4, gama = 2 )  
condiciones_iniciales <- c(S =999, I=1,R=0)
tiempo <- seq(0, 20, by = 0.001)
out <- ode(condiciones_iniciales, tiempo, SIR, pars) 

```



Ahora sí graficamos


```{r}
matplot(out[ , 1], out[ , 2:4], type = "l", xlab = "tiempo", ylab = "Población",
main = "SIR", lwd = 2)
legend("topright", c("Susceptible", "Infectado","Recuperado"), col = 1:3,lty=1:3,cex=0.5)
```


